臺灣高等法院高雄分院刑事判決　　　　 96年度上訴字第819號
上　訴　人　臺灣高雄地方法院檢察署檢察官
被　　　告　甲○○
　　　　　　　　　　現於臺灣屏東監獄執行中
上列上訴人因被告違反毒品危害防制條例案件，不服臺灣高雄地
方法院96年度訴字第648 號中華民國96年2 月15日第一審判決（
起訴案號：臺灣高雄地方法院檢察署96年度毒偵字第672 號），
提起上訴，本院判決如下：
    主  文
原判決撤銷，發回臺灣高雄地方法院。
    理  由
一、公訴意旨略以：被告鍾萬賜基於施用第一級毒品海洛因及第
    二級毒品甲基安非他命之犯意，於民國95年9 月16日回溯26
    小時內某時，施用第一級毒品海洛因1 次。另又於95年9 月
    13日下午3 時許，在高雄縣路竹鄉○○村○○路132 號，施
    用第二級毒品甲基安非他命1 次，而為警查獲。因認被告涉
    犯毒品危害防制條例第10條第1 項、第2 項之施用第一、二
    級毒品罪嫌。
二、原審判決則以：
(1)、按案件曾經判決確定者，應為免訴之判決，此項原則關於實
    質上一罪或裁判上一罪，均有其適用。實質上一罪或裁判上
    一罪其一部分犯罪事實曾經判決確定者，其效力當然及於全
    部，檢察官復將其他部分重行起訴，即應諭知免訴之判決。
(2)、次按若干犯罪行為態樣，本質上原具有反覆、延續實行之特
    徵，刑法立法時既予特別歸類，定為犯罪構成要件之行為要
    素，則行為人基於概括之犯意，在密切接近之一定時、地持
    續實行之複次行為，倘依社會通念，於客觀上認為符合一個
    反覆、延續性之行為觀念者，於刑法評價上，應僅包括性地
    成立一罪，屬實質上一罪。學理上所稱「集合犯」之職業性
    、營業性或收集性等具有重複特質之犯罪均屬之。而依毒品
    危害防制條例第2 條第1 項規定之「毒品」的定義，可知毒
    品因具有高度之習慣性及濫用性，即一方面因「耐藥性」影
    響，導致行為人必須逐漸增加施用劑量，方能達成相同效果
    ；他方面則因「生理依賴性」及「心理依賴性」影響，導致
    行為人對毒品產生強烈渴求，終至不能根絕。由此可知，施
    用毒品之行為本身，顯然具有反覆性及延續性之特徵。準此
    ，「施用毒品」即屬前揭「於立法已特別歸類具有重複特質
    」類型之犯罪，倘行為人之施用行為符合上揭特徵，即應認
    屬「集合犯」之包括一罪。
(3)、查被告先前因於95年7 月4 日下午1 時許回溯24小時內之某
    時，施用第一級毒品海洛因，及於95年4 月18日下午4 時許
    回溯24小時內之某時起，至95年7 月4 日下午5 時30分許回
    溯24小時內之某時止，數次施用第二級毒品甲基安非他命，
    而先後為警查獲，嗣經台灣高雄地方法院檢察署檢察官以該
    署95年度毒偵字第3967號及第5445號偵查起訴，並經本院於
    95年11月21日以95年度訴字第3445號判處被告犯施用第一級
    毒品罪及施用第二級毒品罪，應執行有期徒刑8 月，業於95
    年12月14日確定等情，有台灣高等法院被告前案紀錄表及該
    案判決書各1 份在卷可查，先予敘明。
(4)、次經本院 (按: 即原法院）訊問被告，被告自陳其分別自95
    年4 月間某日起及同年6 月間某日起，約以每日1 次至2 次
    左右之頻率，數次施用第二級毒品甲基安非他命及第一級毒
    品海洛因，直至95年11月28日執行前案殘刑入監為止。顯見
    被告係基於施用海洛因及甲基安非他命之集合犯意，乃分別
    基於單一行為決意，分別自95年4 月間某日起及同年6 月間
    某日起，至95年11月28日為止，以約每日1 次至2 次左右之
    頻率，數次施用第二級毒品甲基安非他命及第一級毒品海洛
    因，均未曾間斷。是被告上開所為，在時、空上均具有密接
    關係，則被告於該期間內之各次施用第一、二級毒品犯行，
    顯係出於反覆、延續施用之單一行為決意，從而在行為概念
    上，自應依上述論以包括一罪之集合犯，較為合理，也較符
    合社會通念。是被告本件施用第一級及第二級毒品犯行，既
    與上述先繫屬而經本院判決確定之施用第一級及第二級毒品
    犯行，屬實質上一罪，則該確定判決之既判力自及於本案被
    告犯罪事實，是檢察官於96年2 月7 日重行向本院起訴，依
    前開法律規定，自非合法。爰不經言詞辯論，逕為免訴之判
    決，固非無見。
三、然本院按：
（一）刑法第56條連續犯之規定，業於94年1 月7 日修正公布刪
      除，並於95年7 月1 日施行，被告於新法施行後之犯行，
      因修正後之刑法已刪除連續犯之規定，自應適用新法分別
      予以論罪併合處罰。又按刑法連續關係的形成結構，本質
      上即為各自都得以獨立的犯罪，亦即是數罪的性質，更精
      準的說，是數個原本都應獨立評價的行為，所形成的行為
      事實，各行為事實本應各自獨立評價，惟因其所具備的一
      致性條件，不論是主觀的一致性犯意，或是客觀上反覆實
      現的行為一致性，故而作適用政策上之思考，而以單一評
      價的模式來處理。今廢除刑法第56條連續犯之規定，在法
      制的意義上，係將單一評價的關係加以關閉，回歸到數罪
      的處理結構，「評價對象」之「數個可獨立數次地充足犯
      罪構成要件的複數行為」，並不會因法律變更而質變地轉
      化成為集合犯概念的單一行為。亦即法律規範評價機制之
      變更，廢除法律規範前，連續犯之「數個可獨立數次地充
      足犯罪構成要件的複數行為」本質並不因法律規範變更而
      質變，更明確而言，廢除法律規範前之行為事實，本即可
      獨立數次地充足犯罪構成要件之複數行為，在廢除法律規
      範後，仍然是可獨立數次地充足犯罪構成要件之複數行為
      ，不會因法律變更（連續規定廢除，單一行為評價機制關
      閉）而跟著質變為單一行為，故連續犯廢除後，連續犯之
      「法律規範基礎」已不存在，複數行為即應回歸數罪併罰
      之法律評價機制。
（二）而刑法上之集合犯係指立法者在系爭構成要件所描述、預
      設之該當行為，本身就具有職業性、營業性或收集性之不
      斷反覆實施的特性，所以，反覆實施行為被總括地當成或
      擬制成為一個構成要件行為。惟就「施用毒品」之施用行
      為而言，施用毒品之犯罪，其形成結構應與其他犯罪都一
      樣，其基於成癮性之誘導，在一次行為後，常會有第二次
      、第三次，乃至無數次，其施用行為的判斷，應當是一次
      施用即該當成立一次行為，其每次施用毒品行為，應屬分
      別獨立存在，此與竊盜、詐欺、搶奪‧‧‧等犯罪應皆相
      同，立法者於制定刑罰法律之初，並未認知該種行為類型
      之「反覆性」或「成癮性」，亦無意藉由法律中客觀構成
      要件之行為要素，涵括上開具有反覆實施特性之數個犯罪
      行為，亦即，施用毒品犯罪，或有可能為零星偶一之施用
      ，或有可能常常施用，就「施用」毒品毒品之行為本身之
      法條文義而言，本來即未將「反覆性」或「成癮性」之概
      念加諸於「施用」之文字內涵內。質言之，純粹就法條作
      中立性而不預設立場之審認，毒品「施用行為」之概念並
      未有所謂「反覆實施」之特徵在內，既然沒有「反覆實施
      」之特徵在內，即不得用法條文義以外之「個案行為人有
      反覆施用之事實」件為解釋法條規定之依據。
（三）基於上開說明，本案被告鍾萬賜於95年9 月16日下午1 時
      許回溯26小時內某時，施用第一級毒品海洛因1 次。又於
      95 年9月13日下午3 時許，在高雄縣路竹鄉○○村○○路
      132 號，施用第二級毒品甲基安非他命1 次之行為，與其
      前次於95年7 月4 日下午1 時許回溯24小時內之某時，施
      用第一級毒品海洛因，及於95年4 月18日下午4 時許回溯
      24小時內之某時起，至95年7 月4 日下午5 時30分許回溯
      24小時內之某時止，數次施用第二級毒品甲基安非他命之
      行為，相距已2 月餘，除被告自白外自承連續施用外，並
      無證據可認為其施用犯行有何時間上之密接性，且無論依
      社會通念或物理性質觀之，被告之施用毒品行為亦非全然
      無法分割，施用毒品之行為，固常有因成癮及毒品依賴而
      反覆為之之情形，惟此類型之犯罪是否另以單獨一罪之方
      式規範之，乃應否另行立法之問題。申言之，犯罪行為是
      否為「集合犯」之一罪，係由法定犯罪構成要件內容觀察
      論斷，與該犯罪行為於生活經驗上是否通常具有反覆性、
      常習性或成癮性並不相涉。某犯罪在生活經驗上是否通常
      具有反覆性、常習性、職業性或成癮性而應獨立成為另一
      犯罪構成要件類型，以刑法為一次評價，論以一罪，乃立
      法評價的問題。法院於具體案件之審判，自不得脫離法定
      犯罪構成要件要素之規範，而逕將生活經驗上通常具有反
      覆性、常習性、職業性或成癮性之多次犯罪行為，論以集
      合犯之一罪。
（四）準此，現行毒品危害防制條例第10條第1 項、第2 項之規
      定，係以「施用」毒品為犯罪構成要件，而非以反覆施用
      毒品成癮為構成要件，故無論是否反覆施用毒品成癮，均
      有該條項之適用，其罪數仍應以被告之施用行為數為判斷
      基準。自不得因施用毒品者常有反覆施用而成癮之情形，
      即逕將此條項之犯罪構成要件解為係針對反覆施用毒品成
      癮者而為之規定，而謂施用毒品成癮者反覆所為之數次施
      用毒品行為係常習犯之包括一罪。易言之，現行毒品危害
      防制條例第10條第1 項、第2 項並未將「反覆實施」或施
      用毒品「成癮」規定為犯罪構成要件要素之一，本院即無
      從將此等要件列為本條項之構成要件要素，而謂本條項係
      集合犯之規定，犯之者雖反覆多次為之，仍應一次評價而
      論以一罪。舉例言之，95年7 月1 日修正施行前之刑法第
      322條常業竊盜罪，於此次修正前，因立法認此種常習犯
      應另以獨立之犯罪構成要件類型處罰，而有該條針對竊盜
      常業犯之獨立規定，此次修正認此常業犯之構成要件類型
      已無存在之必要而加以刪除，此均屬刑事立法考量之範圍
      ，並非犯罪行為一有反覆性、常習性或成癮性即可當然解
      為包括一罪。況海洛因、甲基安非他命毒品固有成癮性，
      然施用者並非必然已成癮，亦非必然反覆密集施用，若將
      毒品危害防制條例第10條第1項解為習慣犯或成癮犯之規
      定，則施用毒品頻率不高而未成癮者，即不該當此犯罪構
      成要件，而無適用此條項之餘地，此解釋之不當，已甚顯
      然。
（五）原判決未予詳酌，遽以本件檢察官起訴的犯罪事實，與前
      開已繫屬法院判決確定之事實，具有集合犯之實質上一罪
      ，依審判不可分原則，該案判決之效力，應及於全部犯罪
      事實，而不經言詞辯論，逕為諭知不受理之判決，尚有未
      洽。公訴人上訴意旨，執此指摘原判決不當，為有理由，
      自應由本院將原判決撤銷，發回原審法院另為適當之判決
      ，並不經言詞辯論為之。
據上論斷，應依刑事訴訟法第369 條第1 項但書、第372 條，判
決如主文。
中　　華　　民　　國　　96　　年　　4 　　月　　20　　日
                  刑事第八庭    審判長法  官  李炫德
                                      法  官  蔡國卿
                                      法  官  簡志瑩
以上正本證明與原本無異。
施用第一級毒品部分如不服本判決應於收受本判決後10日內向本
院提出上訴書狀，其未敘述上訴理由者，並得於提起上訴後10日
內向本院補提理由書狀（均須按他造當事人之人數附繕本）「切
勿逕送上級法院」。
施用第二級毒品部分不得上訴。
中　　華　　民　　國　　96　　年　　4 　　月　　20　　日
　　　　　　　　　　　　　　　　　　　書記官  白  蘭
